臺灣高等法院高雄分院民事判決　　　　　 100年度上字第55號
上　訴　人　陳信甫
　　　　　　陳淑美
上列二人共同
訴訟代理人　林世勳律師
被 上 訴人　劉永明
訴訟代理人　尤中瑛律師
　　　　　　黃耀平律師
上列當事人間請求確認抵押權不存在等事件，上訴人對於民國10
0 年1 月20日臺灣高雄地方法院99年度訴字第225 號第一審判決
提起上訴，本院於民國100 年6 月8 日言詞辯論終結，判決如下
：
    主  文
上訴駁回。
第二審訴訟費用由上訴人負擔。
    事 實 及 理 由
一、本件上訴人起訴主張：上訴人陳淑美於民國98年1 月間向被
    上訴人借款新台幣（下同）3,000,000 元，並由上訴人陳信
    甫簽發發票日期98年1 月12日、票面金額4,000,000 元、票
    據號碼002030號、未載到期日之本票1 紙（陳淑美則於98年
    6 、7 月間在本票上簽名，擔任共同發票人；下稱系爭本票
    ）交與被上訴人，並由陳信甫提供其所有坐落高雄市旗山區
    （改制前為高雄縣旗山鎮，下同）東昌段146 地號土地，及
    其上33建號即門牌號碼高雄市旗山區○○○路3 巷8 之8 號
    建物（下稱系爭房地）設定擔保債權總金額4,000,000 元之
    第二順位普通抵押權（於98年1 月14日登記；下稱系爭扺押
    權）與被上訴人。詎被上訴人僅於98年1 月12日給付現金50
    0,000 元與陳淑美及依陳淑美之指示匯款450,000 元至訴外
    人陳柏志之銀行帳戶，其餘借款則未給付，陳淑美並已於98
    年5 月間償還被上訴人200,000 元，故陳淑美僅欠被上訴人
    750,000 元〔（500,000 元+450,000元）－200,000 元=750
    ,000元〕，嗣被上訴人執系爭本票向原審聲請准予本票強制
    執行之裁定及核發支付命令，暨聲請拍賣抵押物即系爭房地
    ，經原審於98年8 月18日分別以98年度司票字第5728號裁定
    （下稱系爭本票裁定）准許系爭本票強制執行、以98年度司
    促字第40628 號支付命令（下稱系爭支付命令）准許、及以
    98年度司拍字第1455號拍賣抵押物裁定（下稱系爭拍賣抵押
    物裁定）准許確定在案，嗣被上訴人以上訴人尚欠2,550,00
    0 元，及自98年5 月12日起至清償日止按年息6%計算之利息
    為由，持系爭本票裁定向原審聲請強制執行陳淑美所有坐落
    高雄市○○區○○段147 地號土地，及高雄市美濃區（改制
    前為高雄縣美濃鎮○○○段823 地號土地（下稱陳淑美所有
    系爭2 筆土地），經原審以98年度司執字第127065號清償票
    款強制執行事件（下稱系爭強制執行事件）執行，惟被上訴
    人對陳淑美僅有750,000 元之債權，就超過部分因無債權存
    在，其抵押權亦無從成立，上訴人自得提起確認之訴，陳信
    甫亦得請求塗銷該部分之系爭扺押權，又系爭本票債權於超
    過750,000 元部分既不存在，則就超過部分，被上訴人不得
    聲請強制執行，為此，依強制執行法第14條之規定，提起本
    件訴訟，請求撤銷該部分之強制執行程序等語。並聲明求為
    判決：(一)確認被上訴人所執有系爭本票之債權於超過750,00
    0 元部分不存在。(二)確認被上訴人就系爭抵押權所擔保之債
    權於超過750,000 元部分不存在，及該超過之3,250,000 元
    系爭抵押權設定登記應予塗銷。(三)系爭強制執行事件之強制
    執行程序，於超過債權750,000 元部分應予撤銷。
二、被上訴人則以：上訴人陳淑美於98年1 月初向被上訴人借款
    ，雙方約定借款金額2,550,000 元，利率為月息3 分（即年
    息36% ），利息採後付制，每月付息1 次，借款期限為3 個
    月，陳淑美並應給付介紹人仲介費150,000 元（已先由被上
    訴人代為支付），被上訴人已於98年1 月12日交付現金500,
    000 元與陳淑美及依陳淑美之指示匯款450,000 元至訴外人
    陳柏志之銀行帳戶，復依陳淑美之指示於98年1 月13日匯款
    1,450,000 元至訴外人邱志生之銀行帳戶內，嗣上訴人陳淑
    美僅清償200,000 元，其餘迄今均未清償等語置辯。答辯聲
    明求為判決: 駁回上訴人之訴。
三、本件原審法院判決：(一)確認被上訴人所執有系爭本票之債權
    於超過2,200,000 元，及自98年5 月12日起至清償日止依年
    息6%計算利息之部分不存在。(二)確認被上訴人就系爭抵押權
    所擔保之債權於超過2,200,000 元，及自98年5 月12日起至
    清償日止按年息5%計算利息之部分不存在，超過部分之系爭
    抵押權設定登記應予塗銷。(三)系爭強制執行事件之強制執行
    程序，於超過2,200,000 元及自98年5 月12日起至清償日止
    按年息6%計算利息之部分應予撤銷；並駁回上訴人其餘之訴
    。上訴人就敗訴部分不服，提起上訴，上訴聲明求為判決：
    (一)原判決不利於上訴人部分廢棄。(二)上開廢棄部分，請求判
    決如下：1.再確認被上訴人所執有系爭本票中關於1,450,00
    0 元（即超過750,000 元至2,200,000 元部分），及自98年
    5 月12日起至清償日止按年息6%計算之利息之債權不存在。
    2.再確認被上訴人就系爭抵押權所擔保債權中之1,450,000
    元（即超過750,000 元至2,200,000 元部分），及自98年5
    月12日起至清償日止按年息5%計算之利息債權不存在，並塗
    銷該部分之系爭抵押權設定登記。3.再就系爭強制執行事件
    ，關於被上訴人聲請強制執行之2,550,000 元本息債權中之
    1,450,000 元（即超過750,000 元至2,200,000 元部分），
    及自98年5 月12日起至清償日止按年息6%計算之利息部分之
    強制執行程序應予撤銷。被上訴人則答辯聲明求為判決: 駁
    回上訴。（被上訴人就超過2,200,000 元本息之敗訴部分未
    聲明不服而告確定）。
四、兩造不爭執事項如下:
  (一)上訴人陳淑美於98年1 月間向被上訴人借款3,000,000 元，
    並由上訴人陳信甫於98年1 月12日簽發系爭本票與被上訴人
    ，及提供陳信甫所有系爭房地設定系爭抵押權與被上訴人。
  (二)被上訴人於98年1 月12日給付現金500,000 元與上訴人陳淑
    美，並於同日依陳淑美之指示匯款450,000 元至訴外人陳柏
    志之銀行帳戶。又被上訴人於98年1 月13日匯款1,450,000
    元至訴外人邱志生之銀行帳戶。嗣陳淑美於98年6 、7 月間
    在系爭本票上簽名，同意擔任共同發票人。
  (三)上訴人陳淑美曾於98年5 月間償還被上訴人200,000 元。
  (四)被上訴人於98年間持系爭本票對上訴人，向原審聲請准予本
    票強制執行之裁定，經原審於98年8 月18日以系爭本票裁定
    准許確定在案，並有該裁定影本在卷可證。
  (五)被上訴人於98年間持系爭本票對上訴人，向原審聲請核發支
    付命令，經原審於98年8 月18日以系爭支付命令准許確定在
    案，並有該支付命令影本在卷可證。
  (六)被上訴人於98年間向原審聲請拍賣抵押物即系爭房地，經原
    審於98年8 月18日以系爭拍賣抵押物裁定准許確定在案，並
    有該拍賣抵押物裁定影本在卷可證。
五、兩造爭執事項如下: (一)被上訴人於98年1 月13日匯款1,450,
    000 元至訴外人邱志生之銀行帳戶，是否依上訴人陳淑美之
    指示而為？上訴人請求再確認被上訴人所執有系爭本票中關
    於1,450,000 元（即超過750,000 元至2,200,000 元部分）
    ，及自98年5 月12日起至清償日止按年息6%計算之利息之債
    權不存在，是否有理由? (二)上訴人請求再確認被上訴人就系
    爭抵押權所擔保之債權關於1,450,000 元（即超過750,000
    元至2,200,000 元部分）本息之債權不存在，及該部分系爭
    抵押權之設定登記應予塗銷，有無理由？又請求被上訴人再
    就系爭強制執行事件之強制執行程序，關於1,450,000 元（
    即超過750,000 元至2,200,000 元部分）本息債權部分應予
    撤銷，有無理由？茲就此爭執點分述如下:
（一）被上訴人於98年1 月13日匯款1,450,000 元至訴外人邱志
      生之銀行帳戶，是否依上訴人陳淑美之指示而為？上訴人
      請求再確認被上訴人所執有系爭本票中關於1,450,000 元
      （即超過750,000 元至2,200,000 元部分），及自98年5
      月12日起至清償日止按年息6%計算之利息之債權不存在，
      是否有理由?
    1.查，證人邱志生及張茂任（即本件借款之介紹人）於原審
      均證稱: 被上訴人係依陳淑美之指示，將1,450,000 元匯
      入邱志生之銀行帳戶等語（見原審卷第79至82頁、202 至
      205 頁）；足見被上訴人於98年1 月13日匯款1,450,000
      元至訴外人邱志生之銀行帳戶，係依上訴人陳淑美之指示
      而為，則被上訴人已給付借款1,450,000 元與陳淑美一節
      ，應堪認定。至於邱志生有無將上開1,450,000 元交付與
      陳淑美，乃陳淑美與邱志生間之問題，縱邱志生未將1,45
      0,000 元交付與陳淑美，亦無礙於被上訴人已給付借款1,
      450,000 元與陳淑美之認定。
    2.次查，上訴人陳淑美於98年1 月間向被上訴人借款3,000,
      000 元，並由上訴人陳信甫於98年1 月12日簽發系爭本票
      與被上訴人，約定清償期為3 個月，嗣陳淑美於98年「6
      、7 」月間在系爭本票上簽名，同意擔任共同發票人等情
      ，為兩造所不爭執，自堪認屬實。準此，系爭借貸之清償
      期為98年「4 」月，於陳淑美在系爭本票上簽名時，系爭
      借貸已屆清償期，而陳淑美之所以在系爭本票上簽名，係
      因其未能依約定之清償期限還錢，始同意在系爭本票上簽
      名等情，業據證人邱志生及張茂任在原審證述明確（見原
      審卷第83頁、201 頁），足見陳淑美係因未能依約清償本
      件借款，始同意在系爭本票上簽名，擔任共同發票人，是
      果如上訴人主張被上訴人未於約定之98年「1 」月13日給
      付1,450,000 元，則陳淑美應僅收到950,000 元借款，且
      已於98年「5 」月清償200,000 元，則僅尚欠被上訴人75
      0,000 元，何以仍願意於98年「6 、7 」月間在票面金額
      為4,000,000 元之系爭本票上簽名擔任共同發票人，此與
      常情有違，顯見被上訴人於98年1 月13日匯款1,450,000
      元至訴外人邱志生之銀行帳戶，係依上訴人陳淑美之指示
      而為，應堪認定，是被上訴人既依上訴人陳淑美之指示而
      將借款1,450,000 元匯至訴外人邱志生之銀行帳戶，則被
      上訴人已給付借款1,450,000 元與陳淑美，亦堪認定，故
      被上訴人就該1,450,000 元本息部分，自仍得主張系爭本
      票債權存在，從而上訴人請求再確認被上訴人所執有系爭
      本票中關於1,450,000 元，及自98年5 月12日起至清償日
      止按年息6%計算之利息之債權不存在，應屬無據。
（二）上訴人請求再確認被上訴人就系爭抵押權所擔保之債權關
      於1,450,000 元（即超過750,000 元至2,200,000 元部分
      ）本息之債權不存在，及該部分系爭抵押權之設定登記應
      予塗銷，有無理由？又請求被上訴人再就系爭強制執行事
      件之強制執行程序，關於1,450,000 元（即超過750,000
      元至2,200,000 元部分）本息債權部分應予撤銷，有無理
      由？
      查，依上開所述，被上訴人於98年1 月13日匯款1,450,00
      0 元至訴外人邱志生之銀行帳戶，係依上訴人陳淑美之指
      示而為，則應認被上訴人已將上開1,450,000 元交付與陳
      淑美，就上開1,450,000 元部分，陳淑美與被上訴人間有
      借貸及票據關係存在、陳信甫與被上訴人間有票據關係存
      在，此1,450,000 元本息應為系爭扺押權擔保範圍，且被
      上訴人亦得就陳淑美所有系爭2 筆土地聲請強制執行，是
      上訴人請求再確認被上訴人就系爭抵押權所擔保之債權中
      之1,450,000 元（即超過750,000 元至2,200,000 元部分
      ），及自98年5 月12日起至清償日止按年息5%計算之利息
      之債權不存在，並塗銷該部分之系爭抵押權設定登記；暨
      再就系爭強制執行事件，關於被上訴人聲請強制執行之2,
      550,000 元本息債權中之1,450,000 元（即超過750,000
      元至2,200,000 元部分），及自98年5 月12日起至清償日
      止按年息6%計算之利息部分之強制執行程序應予撤銷，均
      為無理由，不予准許。
六、綜上所述，被上訴人確有於98年1 月13日給付上訴人陳淑美
    借款1,450,000 元，是上訴人請求再確認被上訴人所執有系
    爭本票中關於1,450,000 元（即超過750,000 元至2,200,00
    0 元部分），及自98年5 月12日起至清償日止按年息6%計算
    之利息之債權不存在；再確認被上訴人就系爭抵押權所擔保
    債權中之1,450,000 元（即超過750,000 元至2,200,000 元
    部分），及自98年5 月12日起至清償日止按年息5%計算之利
    息之債權不存在，並塗銷該部分之系爭抵押權設定登記；再
    就系爭強制執行事件，關於被上訴人聲請強制執行之2,550,
    000 元本息債權中之1,450,000 元（即超過750,000 元至2,
    200,000 元部分），及自98年5 月12日起至清償日止按年息
    6%計算之利息部分之強制執行程序應予撤銷，均為無理由，
    不應准許。就上開不予准許部分，原審為上訴人敗訴之判決
    ，於法尚無不合。上訴意旨仍指摘原判決不當，求予廢棄改
    判，為無理由，應予駁回。
七、本件事證已臻明確，兩造其餘攻擊防禦方法於本件判決結果
    不生影響，故不再一一論述，併此明。
八、據上論結，本件上訴為無理由，依民事訴訟法第449 條第1
    項、第78條、第85條第1 項前段，判決如主文。
中    華    民    國  100     年    6     月    29    日
                            民事第三庭
                                審判長法官  張國彬
                                法      官  吳登輝
                                法      官  鄭月霞
以上正本證明與原本無異。
本件不得上訴。
中    華    民    國  100     年    6     月    29    日
                                書  記  官  白  蘭